【裁判字號】    97,訴,2751
【裁判日期】    980831
【裁判案由】    損害賠償等
【裁判全文】
臺灣板橋地方法院民事判決              97年度訴字第2751號
原      告  丙○○
訴訟代理人  乙○○
被      告  丁○○
            甲○○
共      同
訴訟代理人  周佳宏律師
上列當事人間請求損害賠償等事件，經本院於民國98年8 月12日
言詞辯論終結，判決如下：
    主  文
原告之訴駁回。
訴訟費用由原告負擔。
    事實理由
壹、程序方面：
    按訴狀送達後，原告不得將原訴變更或追加他訴，但擴張或
    減縮應受判決事項之聲明者，不在此限，民事訴訟法第255
    條第1 項第3 款定有明文。本件原告原起訴請求：(一)被告丁
    ○○應自民國94年1 月30日起按月給付原告新臺幣（下同）
    721 元。(二)被告甲○○應自94年1 月30日起按月給付原告2
    0,523 元（見本院97年度重調字第279 號卷第3 頁起訴狀）
    。原告嗣於98年7 月9 日具狀減縮聲明為：(一)被告丁○○應
    自94年1 月30日起按月給付原告93元。(二)被告甲○○應自94
    年1 月30日起按月給付原告4,217 元。經核均屬聲明之減縮
    ，依上開說明，自應准許。
貳、實體方面：
一、原告之主張：
    原告依據不當得利之法律關係提起本訴並聲明：
    (一)被告丁○○應自94年1月30日起按月給付原告93元。
    (二)被告甲○○應自94年1月30日起按月給付原告4,217元。
    其主張之理由如下：
甲、被告丁○○部分：
  (一)坐落於臺北縣蘆洲市○○段第464 地號及第465 地號土地（
    下稱第464 、第465 地號土地），所有權應有部分各1/5 ，
    及其上建物即門牌臺北縣蘆洲市○○街96巷52號房屋（下稱
    系爭房屋）之所有權全部，原為被繼承人林萬成所有，94年
    1 月30日被繼承人林萬成死亡後，由繼承人即原告、被告丁
    ○○、被告甲○○、訴外人江林燕鄉、林阿錦等5 人繼承而
    公同共有之共有物。
  (二)被告丁○○未經公同共有人之同意，將所有之腳踏車數輛置
    於系爭房屋中之客廳。依台北縣三重地政事務測量結果，其
    占用第464 地號土地之面積為2.54平方公尺（如附表E1所示
    ）、占用第465 地號土地之面積為2.87平方公尺（如附表E2
    所示），合計占用面積為5.41平方公尺，而系爭房屋有74.7
    9 平方公尺，而上開地號土地申報地價每平方公尺41,360元
    ，應有部分土地1/5 ，申報地價現值為44,751元（41,360×
    5. 41 ÷5） ；又系爭房屋現值為156,400 元，建物總面積
    74.79 平方公尺，被告丁○○占用有5.41平方公尺，價值為
    11,3 13 元（156400÷74.79 ×5.41），合計約56,064元，
    依年息10％計算，被告丁○○每月受有相當於租金467 元（
    56,064 ×10%÷12）之不當得利，原告應繼分為1/5 ，即受
    有每月93元之損害。爰依民法第179 條規定，請求被告丁○
    ○向原告給付自繼承時起，即94年1 月30日起按月以93元計
    算之損害。
乙、被告甲○○部分：
  (一)坐落於臺北縣蘆洲市○○段第457 之1 地號土地（下稱第45
    7 之1 地號土地），所有權全部，亦為原告、被告丁○○、
    被告甲○○及訴外人江林燕鄉、林阿錦等5 人，自94年1 月
    30日繼承自被繼承人林萬成，而公同共有之共有物。
  (二)被告甲○○於繼承後，未經公同共有人之同意，於第457 之
    1 地號土地上搭蓋車棚、遮雨棚，並設置貨櫃。其占有面積
    依台北縣三重地政事務所測量結果，如附表所示之Ａ、Ｂ、
    Ｃ、Ｄ部分，合計面積61.17 平方公尺。該土地申報地價每
    平方公尺41,360元，總申報地價為2,529,991 元，依年息10
    ％計算，被告甲○○每月受有相當於租金21,083元之不當得
    利，原告應繼分為1/5 ，故原告即受有每月4,217 元之損害
    。爰依民法第179 條規定，請求被告甲○○向原告給付自繼
    承時起，即94年1 月30日起按月以4,217 元計算之損害。
二、被告之抗辯：
    被告否認有何原告所主張之不當得利事實，並聲明駁回原告
    之訴、訴訟費用由原告負擔，如受不利判決，願供擔保請准
    免假執行。並為下列之答辯：
甲、被告丁○○部分：
    自被繼承人林萬成於94年1 月30日死亡後，系爭房屋便由訴
    外人即原告之子林景安無權占有使用中，被告丁○○從未占
    有使用，原告主張顯與事實不符。而原告所指系爭房屋客廳
    內所放置之腳踏車，為被告丁○○之子所有，其餘家具雜物
    均為林景安使用，悉與被告丁○○無關，而腳踏車係丁○○
    之子徵得林景安同意而放置。被告丁○○於獲悉原告提起本
    件訴訟後，為免糾葛已將腳踏車全數移往他處放置等語，資
    為抗辯。
乙、被告甲○○部分：
    被告甲○○並未於第457 之1 地號土地上搭蓋車棚、遮雨棚
    及設置貨櫃，原告所述之遮雨棚係原告與被告之父林萬成所
    搭建，又兩只貨櫃，其中之一為被繼承人林萬成所放置，其
    內有林萬成生前使用之醫療用具、原告及被告等家族成員堆
    放之雜物，另一則為不詳第三人放置，與被告甲○○無關等
    語，資為抗辯。
三、法院之判斷：
  (一)按所謂占有人，係指對於物有事實上管領之力者而言，民法
    第962條、第940條定有明文。所謂有事實上之管領力，不以
    其人與標的物有身體上接觸或物理上控制為限，但須依一般
    社會觀念，足認一定之物已具有屬於其人實力支配下之客觀
    關係者，始可謂有事實上之管理力。一般而言，對於物已有
    確定與繼續之支配關係，或者已立於得排除他人干涉之狀態
    者，均可謂對物已有事實上之管領力。至是否取得占有雖不
    以具有占有之意思為必要，惟占有意思之有無，仍為有無取
    得占有之重要參考因素。又「占有」僅占有人對於物有事實
    上管領力為已足，不以其物放置於一定處所，或標示為何人
    占有為生效條件；若對於物無事實上管領力者，縱令放置於
    一定處所，並標示為何人占有，亦不能認其有占有之事實（
    最高法院53年臺上字第861 號判例意旨參照）。
  (二)次按無法律上之原因而受利益，致他人受損害者，應返還其
    利益。雖有法律上之原因，而其後已不存在者，亦同；民法
    第179 條固定有明文。惟當事人主張有利於己之事實者，就
    其事實有舉證之責任，民事訴訟法第277 條前段定有明文。
    主張法律關係存在之當事人，須就該法律關係發生所須具備
    之特別要件，負舉證之責任。而此特別要件之具備，苟能證
    明間接事實並據此推認要件事實雖無不可，並不以直接證明
    者為限，惟此經證明之間接事實與要件事實間，須依經驗法
    則足以推認其因果關係存在者，始克當之。倘負舉證責任之
    一方所證明之間接事實，尚不足以推認要件事實，縱不負舉
    證責任之一方就其主張之事實不能證明或陳述不明、或其舉
    證猶有疵累，仍難認負舉證責任之一方已盡其舉證責任，自
    不得為其有利之認定（最高法院91年度臺上字第1613號判決
    意旨參照）。
  (三)本件原告依據不當得利之法律關係，主張被告二人分別有上
    開所指之不當得利事實，既經被告二人所否認，則原告對於
    其所主張之事實自負有舉證之責。其聲明提出之證據無非以
    系爭房屋內客廳置有腳踏車數輛之照片4 張、第457 之1 地
    號土地上有搭蓋之車棚、遮雨棚及貨櫃兩只之照片13張（見
    本院97年度重調字第279 號卷第16頁、第17頁、第24頁至第
    30 頁） ，並經本院於98年3 月26日會同台北縣三重地政事
    務所人員至現場，由原告指界被告占用土地之範圍，製作有
    如附表所示之土地複丈成果圖可稽，為其論斷依據。經查：
甲、被告丁○○部分：
  (一)依原告所提出之5 幀照片所示（見本院卷第18頁至第19頁）
    系爭房屋之客廳內，固有放置三輛腳踏車，惟細查上開照內
    容，並無被告丁○○放置腳踏車之畫面，尚難證明前開腳踏
    車係由被告丁○○所放置。況依腳踏車之放置方式，僅係放
    置而無其他圍籬或障礙物，與該客廳之其他空間相阻隔，亦
    難推論放置者有何排除其他公同共有人使用系爭房屋如附圖
    所示E1、E2部分之土地，故原告主張被告丁○○無權占有系
    爭房屋內如附圖所示E1、E2部分土地而受有利益，並不足採
    。
  (二)又縱令原告所指之腳踏車是由被告丁○○所放置，惟經本院
    於98年3 月26日至現場履勘後，發現系爭房屋現為第三人即
    被繼承人林萬成之孫林景安居住使用，大約住了10年左右，
    當初是為了照顧林萬成夫婦，所以居住迄今，此有勘驗筆錄
    在卷可參（見本院卷第31頁反面98年3 月26日勘驗筆錄），
    此與原告陳稱：（問：附圖E1、E2的部分是誰在使用？）是
    被告丁○○在使用，林景安則使用另一個房間，林景安是原
    告之子等語（見本院卷第48頁反面98年8 月12日言詞辯論筆
    錄）互核相符。是以原告之子林景安尚居住在房屋之內，亦
    即尚有其他公同共有人以外之人自由通行出入系爭房屋，足
    徵被告丁○○並未排除其他公同共有人出入系爭房屋，並以
    腳踏車排除其他共有人，使用系爭房屋內客廳如附圖所示E1
    、E2部分土地。況原告主張被告丁○○占用部分為系爭房屋
    之客廳，而客廳係一開放空間，實難僅憑系爭腳踏車之放置
    即可排除他人之使用，故不足認定被告丁○○對系爭房屋如
    附圖所示E1、E2部分土地已生事實上之管領力而占有之。原
    告對系爭腳踏車究竟如何能排除他人干涉，使被告丁○○對
    系爭房屋如附圖所示E1、E2部分土地產生確定與繼續之支配
    關係等情，並未能進一步舉證以實其說，難認被告丁○○無
    法律上原因而受有不當之利益。
乙、被告甲○○部分：
  (一)按第457 之1 地號土地上，依原告提出之現場照片所示，確
    有開放式車棚、遮雨棚，並在車棚與遮雨棚下停有車號HX-9
    269 號之九人坐箱型車、包覆有車罩之自小客車各一輛與機
    車、腳踏車以及貨櫃兩只等物品，並主張如附表所示之Ａ、
    Ｂ所示開放式車棚、Ｃ所示遮雨棚及紅色貨櫃、Ｄ所示開放
    式遮雨棚（合計面積為61.17 平方公尺）均是被告甲○○在
    占有使用。惟被告甲○○已否認上情，並抗辯：系爭車棚、
    遮雨棚均係林萬成所搭建，貨櫃一為林萬成所放置，另一則
    為不詳第三人放置等語。查上開照片所示，亦僅能說明確有
    車棚、遮雨棚、貨櫃與汽機車等物，但並無法證明放置、興
    建系爭物品之人為何人，故尚難以此指稱被告甲○○以搭蓋
    車棚、遮雨棚或放置貨櫃而獨自支配使用前開土地；原告徒
    以照片為證，實無從推論被告甲○○有占用第457 之1 地號
    而受有利益。
  (二)次按系爭車棚及遮雨棚皆屬開放式空間，此業經本院於98年
    3 月26日至現場履勘，製有勘驗筆錄附卷可佐 (見本院卷第
    30頁至第32頁)。 此一開放式之車棚、遮雨棚並未排除其他
    公同共有人之占有使用，或阻礙其他公同共有人之通行，故
    系爭車棚、遮雨棚之搭蓋，縱為被告甲○○未經第457 之1
    地號土地之其他公同共有人同意所為之行為，亦無因此建立
    對第457 之1 地號土地有確定與繼續之支配關係，或立於得
    排除他人干涉之狀態，實屬不具排他性之使用行為。此外，
    系爭土地上如附表Ｃ所示之紅色貨櫃，原告亦自承被繼承人
    林萬成生前就擺上去了，已經擺了十多年了等語（見本院卷
    第48頁本院98年8 月12日言詞辯論筆錄）。是以該貨櫃顯然
    在被繼承人林萬成生前即已存在於系爭土地之上，故其放置
    並不發生須經繼承人即其他公同共有人同意之問題，原告主
    張依不當得利法律關係，請求被告甲○○給付相當於租金之
    損害，亦屬無據。
四、綜上所述，原告依不當得利之法律關係，請求被告丁○○因
    占用系爭房屋如附圖所示E1、E2部分土地而受有利益，自繼
    承時即94年1 月30日起按月給付原告93元之損害；及被告甲
    ○○因占用457 之1 地號土地而受有利益，請求自94年1 月
    30日起按月給付原告4,217 元之損害，均於法無據，應予駁
    回。
五、結論：依民事訴訟法第78條，判決如主文。
中    華    民    國    98    年    8     月    31    日
                  民事第一庭    法  官  黎文德
以上正本係照原本作成
如對本判決上訴，須於判決送達後20日內向本院提出上訴狀
中    華    民    國    98    年    8     月    31    日
                                書記官  趙彬


司法院資訊處製作；財團法人民間司法改革基金會備份。
